【裁判字號】    98,消債抗,39
【裁判日期】    980327
【裁判案由】    更生事件
【裁判全文】
臺灣臺北地方法院民事裁定            98年度消債抗字第39號
抗  告  人  甲○○原名吳玲娜.
上列抗告人因更生事件對於中華民國97年12月30日本院97年度消
債更字第979 號裁定提起抗告，本院裁定如下：
    主  文
抗告駁回。
抗告程序費用新台幣壹仟元由抗告人負擔。
    理  由
一、本件抗告意旨略以：抗告人雖於民國95年5 月29日曾與各債
    權銀行達成分期還款協議，約定自95年7 月起，分120 期，
    利率為4 ％，每月償還新臺幣（下同）25,427元，惟抗告人
    於簽訂上開協議書時，平均月收入約52,265元，現今之平均
    月收入僅有26,000元，於扣除維持生活必需之房租、膳食、
    交通、勞健保費用等必要支出後，實無能力償還協商金額，
    不得已於96年1 月18日毀諾。又抗告人於毀諾後仍另與債權
    人安泰銀行達成個別協議，每月還款5,000 元，且陸續償還
    至97年5 月止，然因收入減少仍無力償還而再次毀諾。另抗
    告人於97年7 月10日以存證信函向最大債權銀行安泰銀行請
    求再次協商，並於同年月18日補呈相關資料，詎為債權銀行
    所置之不理，抗告人顯然無從以協商方式解決債務。抗告人
    於此屬不能清償顯有因不可歸責於己之事由，致履行顯有重
    大困難之情事，原裁定自有不當，爰提起本件抗告，請求廢
    棄原裁定等語。
二、按「聲請更生或清算不合程式或不備其他要件者，法院應以
    裁定駁回之，但其情形可以補正者，法院應定期間先命補正
    」；「債務人與金融機構協商成立者，不得聲請更生或清算
    。但因不可歸責於己之事由，致履行顯有重大困難者，不在
    此限」；「本條例施行前，債務人依金融主管機關協調成立
    之中華民國銀行公會會員辦理消費金融案件無擔保債務協商
    機制與金融機構成立之協商，準用前項之規定」，消費者債
    務清理條例（下稱消債條例）第8 條、第151 條第5 項、第
    6 項分別定有明文。準此，債務人如於消債條例施行前，已
    利用金融主管機關協調成立之中華民國銀行公會會員辦理消
    費金融案件無擔保債務協商機制，與金融機構成立協商，即
    須依約清償債務，僅於其後發生情事變更，在清償期間收入
    或收益不如預期，致該方案履行困難甚或履行不能，且因不
    可歸責於己之事由所致，始能聲請更生或清算，至如認該協
    商方案履行有其他不適當情形，即應再循協商途徑謀求解決
    ，不得逕依消債條例聲請更生，蓋該債務清償方案係經債務
    人行使程序選擇權而與債權人締結之債務清理契約，其即應
    受該契約之拘束，且消債條例更生之規範目的，係在維持債
    務人基本生活之情況下，於債務人之能力範圍內盡力清償債
    務，非謂債務人得任意利用債務清理程序減輕債務，因此，
    為避免債務人針對已成立之協商方案任意毀諾，濫用更生或
    清算之債務清理程序，須債務人於協商成立後因不可歸責於
    己之事由，致其無法履行原定清償方案，始例外得依消債條
    例聲請更生或清算。
三、經查：
    (一)抗告人自承其於消費者債務清理條例施行前，就其積欠各
      金融機構之信用卡及信用貸款債務，曾利用金融主管機關
      協調成立之中華民國銀行公會會員辦理消費金融案件無擔
      保債務協商機制，與最大債權銀行即安泰商業銀行股份有
      限公司成立協商，約定自95年7 月起，分120 期，年利率
      4 ％，每月清償25,427元，依各債權銀行債權金額比例清
      償債務等情，並有協議書附於原審卷可按，則除抗告人有
      因不可歸責於己之事由致其履行債務顯有重大困難外，揆
      諸前揭說明，抗告人自不得再依消債條例聲請更生。又抗
      告人僅償還至95年底止，並自96年1月18日起毀諾。
    (二)抗告人固然辯稱其從事業務工作，薪資所得之計算方式為
      底薪加業績獎金，收入不甚平均，且於簽訂前開協議書時
      ，平均月收入約52,265元，現今平均月收入僅有26,000元
      ，於扣除為維持生活之必要性支出後，實無能力償還協商
      金額云云。然依抗告人於原審所提出之96年綜合所得稅各
      類所得資料清單所載，其於該年度所得總額為545,818 元
      ，經換算後，平均月薪則為45,485元，雖抗告人於毀諾時
      之平均薪資收入相較於簽立協議書時，略有所減少，但縱
      經扣除協商還款金額25,427元後，抗告人仍尚有20,058元
      可供運用，復衡以抗告人主張其每月需支出租金6,000 元
      、伙食9,000 元、交通800 元、保險費2,666 元、電話費
      983元，共計每月必要支出為19,449 元，則以抗告人前揭
      所得運用之金額為據，其尚非不足以支付生活必要費用；
      遑論，消債條例之立法目的，在於使不幸陷入經濟困境之
      人得以清理債務、重建生活，並在清理債務過程中能保有
      符合人性尊嚴之最低生活，而非維持債務人過去慣常之寬
      逸生活，自不得由債務人任意主張其基本生活費用之數額
      ，經參酌內政部社會司所公告之98年度臺北市每人每月最
      低生活標準為14,588元（該最低生活費用即包括食衣住行
      等費用在內，可知抗告人每月生活必要費用明顯逾前揭最
      低生活費用過多，已非適當，實難認抗告人於毀諾時，有
      何履行顯有重大困難情事。綜上，抗告人於毀諾時之平均
      月薪資收入，縱較協商成立時有所減少，但仍非抗告人所
      稱之平均月收入為26,000元，且於扣除為維持生活之必要
      費用後，尚非不得清償協商金額，因此，抗告人於毀諾時
      之薪資收入扣除生活必要支出後，尚顯與「不可歸責於已
      之事由致履行顯有重大困難」之要件不符，自不得任由聲
      請人針對已成立之協商方案任意毀諾。
    (三)至於，抗告人所稱其現今收入僅有約26,000元，且於97年
      7 月10日曾以存證信函向最大債權銀行安泰銀行另請求共
      同協商，並於同年月18日補呈相關資料，但為債權銀行拒
      絕協商云云。查抗告人既有固定收入之履行能力，縱有履
      行不便，本即得經由個別債權銀行協商程序以求適當履債
      ，雖抗告人稱已再次請求協商，然係以私函表明依據消債
      條例第151 條規定，並以掛號寄出債權人清冊及個別協商
      一致性方案申請書；嗣復於97年7 月23日始另檢附前置協
      商申請書、前置協商申請人財產及收支狀況說明書及其他
      所需資料送達最大債權銀行等情。惟抗告人並未能提出掛
      號收件回執，則抗告人請求前置協商之法定程式及義務是
      否具備，已不無疑問。況抗告人於寄送上揭資料後，旋即
      於97年8月22日向本院聲請更生，明顯不符消債條例第153
      條所定之應自債務人提出協商請求之翌日起逾30日不開始
      協商，始得聲請更生之要件；且衡諸一般常情，債權銀行
      與前置協商聲請人協商不成立，均會發予前置協商不成立
      通知書、退件通知函等件以為佐證，但此亦未見抗告人提
      出，則抗告人是否有本於其協力義務及更生善意而與最大
      債權銀行進行前置協商，協商是否真不成立，均非無疑問
      。是以，僅依抗告人所提出之相關資料，仍難認聲請人已
      依法定程式申請前置協商。
四、綜上，原審法院以抗告人雖有毀諾之事實，惟抗告人並未舉
    證證明其於協商成立後，究有何不可歸責於己之事由，致履
    行顯有重大困難，而認抗告人之聲請更生係屬無據，非無理
    由。況且，聲請人有固定收入之履行能力，縱有履行不便，
    本即得經由個別債權銀行協商程序以求適當履債，亦難認有
    不可歸責於己致履行顯有重大困難之情形可言，自應駁回抗
    告更生之聲請。從而，原審裁定駁回債務人更生之聲請，於
    法並無違誤。抗告意旨指摘原裁定為不當，求予廢棄云云，
    為無理由，應予駁回。
五、爰裁定如主文。
中    華    民    國    98    年    3     月    27    日
                  民事第四庭    審  判  長  周祖民
                                法      官  余明賢
                                法      官  趙子榮
上為正本係照原本作成
本裁定不得抗告
中    華    民    國    98    年    3     月    27    日
                                書  記  官  謝榕芝


司法院資訊處製作；財團法人民間司法改革基金會備份。
